【裁判字號】    95,上易,36
【裁判日期】    950524
【裁判案由】    返還不當得利
【裁判全文】
臺灣高等法院高雄分院民事判決          95年度上易字第36號
上  訴  人  戊○○
            己○○
            丁○○
兼上列三人  丙○○    住基隆市仁愛區○○○路111之3號
共同訴訟代
理人
被上訴人    板信商業銀行股份有限公司
法定代理人  庚○○    住同上
訴訟代理人  甲○○    住高雄市苓雅區○○○路10號10樓
            乙○○    住臺北縣板橋市○○路330號16樓
上列當事人間請求返還不當得利事件，上訴人對於民國94年12月
30日臺灣高雄地方法院94年度訴字第1228號第一審判決提起上訴
，本院於民國95年5月10日言詞辯論終結，判決如下：
    主  文
原判決關於命上訴人給付超過新臺幣貳拾柒萬壹仟貳佰玖拾陸元
本息部分，暨超過自94年6 月13日起至95年2 月15日止，按月給
付新臺幣伍仟零貳拾肆元部分，暨訴訟費用之裁判（除確定部分
外），均廢棄。
上廢棄部分，被上訴人在第一審之訴駁回。
其餘上訴駁回。
第一、二審訴訟費用（除確定部分外）由上訴人負擔百分之三十
，餘由被上訴人負擔。
    事實及理由
一、被上訴人主張：其於89年間，在原審法院民事執行處87年度
    執字第32510 號強制執行事件中，以承受取得坐落高雄市○
    ○區○○段689 及690 地號土地之所有權（下稱系爭土地）
    ，並經該院於89年11月16日核發不動產權利移轉證書，且於
    同年12月12日辦妥所有權移轉登記完畢。而上訴人雖係坐落
    系爭土地上同段第3355及3364建號即門牌號碼高雄市○○區
    ○○街30號第6 樓及15樓建物（下稱系爭建物）之所有權人
    ，惟自89年12月13日起，並無合法權源使用系爭土地應有部
    分7.5124％，計93.68 平方公尺，屬無法律上原因獲得相當
    於每月租金1 萬7096元之利益，致其受有損害，自得依民法
    不當得利之法律關係，請求上訴人給付自89年12月13日起至
    94 年6月12日止，相當於租金之不當得利合計92萬2369元，
    暨自94年6 月13日起，按月給付1 萬7096元等語。並聲明：
    上訴人應給付被上訴人92萬2369元及自94年6 月19日起至清
    償日止，按週年利率5 ％計算之利息，暨自94年6 月13日起
    ，按月給付1 萬7096元。原審於命上訴人給付54萬2538元本
    息，及自94年6 月13日起，按月給付部分1 萬47元部分，為
    被上訴人勝訴判決，而駁回其餘請求。上訴人就命其給付部
    分不服，提起上訴，被上訴人答辯聲明：上訴駁回。（被上
    訴人敗訴部分，未據其聲明不服而告確定。又系爭房屋已於
    95 年2月16日由被上訴人關係企業板信資產管理股份有限公
    司拍定取得所有權，被上訴人按月請求部分主張計算至95年
    2 月15日止。）
二、上訴人則以：系爭建物，為系爭土地所有人即前手訴外人莊
    國士所興建，於建物尚未興建完成時，因莊國士積欠上訴人
    之先翁黃東福等債權人債務，乃決意將建物等抵償與各債權
    人，黃東福因而取得系爭建物所有權，是本件房屋與建物原
    為同一人所有，縱形式上非屬同一人所有，惟基於房屋所有
    權與基地利用權一體化之體現，並基於房屋既得使用權保護
    原則之考量，進一步肯認基地使用權不因基地物權之嗣後變
    動而受影響，應認本件情節與土地及房屋同屬一人，嗣後將
    土地或房屋分別出售情形相類，而得類推適用最高法院48年
    度臺上字第1457號判例，從而除有特別情事外，均應推斷土
    地承買人默許房屋所有人繼續使用系爭土地，是以，系爭建
    物使用系爭土地，要無不當得利可言。況系爭建物雖介於高
    雄市○○○路與八德二路之間，惟對外聯絡道路即高雄市○
    ○街○○路面狹小之單行道，且已荒廢16年之久，上訴人實
    無所得，被上訴人主張以申報地價總額年息10％計算相當於
    租金之不當得利，實屬偏高等語資為抗辯，並聲明：（一）
    原判決不利於上訴人部分廢棄。（二）上廢棄部分，被上訴
    人在第一審之訴駁回。
三、被上訴人主張其於94年12月12日已取得系爭土地所有權，上
    訴人所有系爭建物並無占用系爭土地之正當權源，竟自該日
    起即無權占用系爭土地，並系爭建物占全部基地應有部分7.
    5124％（折合為93.68 平方公尺）之事實，業據其提出與所
    述相符之土地及建物登記謄本、原審民事執行處不動產權利
    移轉證書影本各1 份，且有高雄市政府地政處新興地政事務
    所覆原審函附卷（原審卷9 至15頁、24至25頁、34至35頁、
    10 2至103 頁）佐證，且除無權占用外，為上訴人不爭，然
    為上訴人以上開情詞抗辯。是本件爭點乃（一）系爭建物使
    用系爭土地是否有正當權源？（二）被上訴人請求按週年利
    率6 ％（被上訴人請求按10％計算，業經原審就超過部分駁
    回其請求，且被上訴人就此未上訴），計算相當於租金之不
    當得利，是否過高？給付金額應為若干？茲分述之：
四、系爭建物使用系爭土地是否有正當權源？
    （一）經查系爭建物係以黃東福為所有權第一次登記，有系
          爭建物登記謄本在卷（原審卷73至74頁）可證，核與
          系爭土地所有人無一相符，復有系爭土地登記謄本及
          異動索引附卷（原審卷79至99頁）為憑，是上訴人主
          張系爭土地與系爭建物為同一人所有，已與卷證資料
          不符，無從信為真實。
    （二）上訴人又主張即令非屬同一人所有，基於建物與基地
          不能分離，亦應認有最高法院48年度臺上字第1457號
          判例之類推適用（按即現行民法第425 條之1 第1 項
          之規定，然民法債編施行法就該增修規定，並無溯及
          既往之規定）云云。查本院48年台上字第1457號判例
          謂：土地與房屋為各別之不動產，各得單獨為交易之
          標的，且房屋性質上不能與土地使用權分離而存在，
          亦即使用房屋必須使用該房屋之地基，故土地及房屋
          同屬於一人，而將土地及房屋分開、同時或先後出賣
          ，其間雖無地上權設定，然除有特別情事，可解釋為
          當事人之真意，限於賣屋而無基地之使用外，均應推
          斷土地承買人默許房屋承買人繼續使用土地。尋繹其
          規範之本旨，乃側重於房屋所有權與基地利用權一體
          化之體現，並基於房屋既得使用權保護原則之考量，
          進一步肯認基地使用權不因基地物權之嗣後變動而受
          影響，藉以調和土地與建物之利用關係，庶符社會正
          義之要求。是房屋所有人對土地所有人原已取得基地
          利用權，嗣將土地或房屋出賣因致房地異主時，雖與
          上開判例所稱之「土地及房屋同屬一人」情形未盡相
          同，但就該判例規範之目的及債權物權化之趨勢而言
          ，得否依「相類事實，應為相同處理」之法理而為類
          推適用，自值深究，最高法院91年度臺上字第1919號
          判決參照。惟上開判決似僅針對房屋與基地使用上之
          特性及各所有人間之關係立論，是否衡量其他第三人
          之利益則未見闡示。經查系爭土地於興建系爭建物前
          ，曾以設定抵押權方式，向被上訴人之前身貸款，嗣
          因未如期清償，遭聲請強制執行而由被上訴人承受之
          事實，為兩造不爭，準此，如允許抵押物所有人於設
          定抵押之後，得任意同意他人於該土地上興建建物，
          並進而認有上開判決之適用而毫無限制，則對抵押權
          人之保護是否不週，非無疑義，此或為民法第425 條
          之1 雖遲至89年5 月5 日增訂施行，卻仍以「土地及
          其土地上之房屋為同一人」作為規範要件之一可參，
          是以應認情節尚與前揭最高法院判決不同，要無類推
          適用餘地。此外上訴人復未能就其有正當權源使用系
          爭土地之有利事實舉證以實其說，主張即無足採。從
          而被上訴人依不當得利返還請求權，請求上訴人返還
          利益，即屬有據。
五、被上訴人請求按週年利率6 ％，計算相當於租金之不當得利
    ，是否過高？給付金額應為若干？
    （一）按依不當得利之法則請求返還不當得利，以無法律上
          之原因而受利益，致他人受有損害為其要件，故其得
          請求返還之範圍，應以對方所受之利益為度，非以請
          求人所受損害若干為準，無權占有他人土地，可能獲
          得相當於租金之利益為社會通常之觀念，是被上訴人
          抗辯其占有系爭土地所得之利益，僅相當於法定最高
          限額租金之數額，尚屬可採，最高法院61年臺上字第
          1695號著有判例可參。
    （二）次按城市地方房屋之租金，以不超過土地及其建築物
          申報總價額年息10％為限，租用基地建築房屋並準用
          之。而所謂土地總價額，係以法定地價為準，而法定
          地價係土地所有人依土地法規定所申報之地價，在平
          均地權條例施行區域，係指土地所有權人於地政機關
          舉辦規定地價或重新規定地價時之公告申報期間內自
          行申報之地價，如土地所有權人未於公告期間申報地
          價者，以公告地價80％為其申報地價；土地法第97條
          第1 項、第105 條、同法施行法第25條、平均地權條
          例第16條，分別定有明文。又基地租金之數額，除以
          基地申報地價為基礎外，尚須斟酌基地之位置，工商
          業繁榮之程度，承租人利用基地之經濟價值及所受利
          益等項，並與鄰地租金相比較，以為決定，並非必達
          申報總地價年息10％最高額，最高法院68年臺上字第
          3071號判例意旨亦可參酌。
    （三）查上訴人系爭建物占用系爭土地應有部分7.5124％如
          上述，而系爭土地面積共計1247平方公尺，上訴人占
          有系爭土地達93.68 平方公尺（計算式：1247×7.5
          124 ％=93.68，採4 捨5 入計算）。又系爭土地自89
          年7 月迄今，申報地價均為每平方公尺21,450元，有
          地價謄本2 份附卷（原審卷12、14頁）可按，參以系
          爭土地雖位於高雄市新興區○○○路與中山一路交岔
          路口附近，屬商業區，生活機能及交通均稱便利，惟
          該土地正面面臨之仁愛街，為一狹小之單行道，商業
          活動顯較鄰近之七賢二路與中山一路沉寂，業經原審
          到場勘驗無誤，並有系爭土地、建物位置及現況照片
          3 幀附於原審卷（53、54頁）可稽，並上訴人未實際
          使用或出租系爭建物等情，認被上訴人請求相當於租
          金之利益，以依系爭土地申報地價年息3 ％計算為適
          當。是依上訴人占用之土地面積計算，自89年12月13
          日起至94年6 月12日止，被告每月所受相當於租金之
          利益為5024元（計算式：21,450×93.68 ×3 ％×1/
          12＝5024，小數點以下4 捨5 入），計為27萬1296元
          （計算式5024×54＝271296），另自94年6 月13日起
          至95年2 月15日止（系爭房屋已由被上訴人關係企業
          板信資產管理股份有限公司於95年2 月16日因拍定而
          取得所有權，本卷52頁），按月受有相當於租金之不
          當利益5024元為正當，應予准許；逾此部分之請求即
          失所據，自應駁回其請求。
六、綜上所述，主張上訴人自89年12月13日起，無權占有其所有
    系爭土地93.68 平方公尺，並依不當得利返還請求權，請求
    上訴人給付相當於租金之不當得利27萬1296元，及自94年6
    月19日起至清償日止，按週年利率5 ％計算之利息，暨自94
    年6 月13日起至95年2 月15日止，按月給付5024元，為有理
    由，應予准許；逾此範圍之請求，尚屬無據，應予駁回。原
    審就超過上開應准許部分，為上訴人敗訴之判決，自有未洽
    。上訴意旨就此部分指摘原判決不當，求予廢棄改判，為有
    理由。至於上開應准許部分，原審判命上訴人給付，核無違
    誤，上訴意旨，就此部分，仍執陳詞，指摘原判決不當，求
    予廢棄，為無理由，應駁回其上訴。
七、本件為判決基礎之事實已明，兩造其餘攻防禦方法，不逐一
    論述。
八、據上論結，本件上訴一部有理由，一部無理由，依民事訴訟
    法第450 條、第449 條第1 項、第79條但書、第85條第1 項
    前段，判決如主文。
中    華    民    國    95    年    5     月    24    日
                              民事第五庭
                                  審判長法官     蔡明宛
                                  法      官     曾錦昌
                                  法      官     黃國川
以上正本證明與原本無異。
本件不得上訴。
中    華    民    國    95    年    5     月    24    日
                                  書  記  官     梁雅華


司法院資訊處製作；財團法人民間司法改革基金會備份。
